臺灣高等法院高雄分院刑事判決　　　　　　　　　　九十三年度上訴字第八七一號
　　上　訴　人　臺灣高雄地方法院檢察署檢察官
　　被　　　告　乙○○
　　指定辯護人　劉家榮律師
右上訴人因被告公共危險案件，不服臺灣高雄地方法院九十三年度訴緝字第四七號中
華民國九十三年七月二十三日第一審判決（起訴案號：臺灣高雄地方法院檢察署八十
九年度偵字第一八○五○號），提起上訴，本院判決如左：
      主    文
上訴駁回。
      理    由
一、公訴意旨略以：乙○○於民國（下同）八十七年十月三十日二十二時十分許與其
    朋友潘文芯（原名潘文憶）至甲○○位於高雄縣永安鄉○○村○○路三十五之三
    號住處喝酒聊天，惟因甲○○發覺乙○○進入房內欲偷錢，遂追打乙○○，乙○
    ○旋與其友潘文芯離開康宅；未料，乙○○心有不甘，竟於翌日中午十二時五十
    分許，再度前往甲○○住處，將汽油倒在該處門口，並點燃汽油縱火燒屋，適有
    鄰人孫漢福於同日十二時五十五分許看見康宅起火，立即報警處理，惟康宅客廳
    部分（含家具）仍全部燒毀。因認被告乙○○所為係涉犯刑法第一百七十三條第
    一項之放火燒燬現供人使用之住宅罪嫌。
二、公訴人認被告乙○○涉有前揭公共危險罪嫌，無非係以告訴人甲○○及證人康天
    河之證述，暨被告未於指定期日八十九年十一月二十二日至高雄市政府警察局接
    受測謊等情，為其主要論據。訊據被告乙○○固坦承有於右揭時地與告訴人甲○
    ○一同喝酒，嗣後二人並曾發生爭執之事實，惟矢口否認有何公共危險之犯行，
    辯稱：當天我們喝酒喝到一半時，甲○○說他神明附身，而進去廚房拿菜刀，我
    和朋友要離去，他不讓我們走，我才跟他扭打；我並未偷告訴人之財物，也未放
    火，告訴人所言並非實在等語。
三、按犯罪事實應依證據認定之，無證據不得認定犯罪事實；不能證明被告犯罪者，
    應諭知無罪之判決，刑事訴訟法第一百五十四條第二項、第三百零一條第一項分
    別定有明文。又事實之認定，應憑證據，如未能發現相當證據，或證據不足以證
    明，自不能以推測或擬制之方法，為裁判基礎（最高法院四十年台上字第八六號
    判例參照）；且認定犯罪事實所憑之證據，雖不以直接證據為限，間接證據亦包
    括在內，然而無論直接證據或間接證據，其為訴訟上之證明，須於通常一般之人
    均不致有所懷疑，而得確信其為真實之程度者，始得據為有罪之認定，倘其證明
    尚未達到此一程度，而有合理之懷疑存在而無從使事實審法院得有罪之確信時，
    即應由法院為諭知被告無罪之判決（最高法院七十六年台上字第四九八六號判例
    參照）。
四、經查：
  (一)、告訴人甲○○前開住處確實有於右揭時、地起火燃燒，並致其住處客廳內之家
      具全部燒燬之事實，已據告訴人甲○○於警訊、檢察官偵查中、原審審理中指
      訴明確，並有火災原因調查報告書所附之照片十二幀附卷可證（見八十九年偵
      字第一八０五０號偵查卷第三十二頁至第三十四頁）。前開告訴人甲○○住處
      之所以起火燃燒以人為因素所造成火災之可能性較大之事實，亦據高雄縣消防
      局派員前往案發現場勘查屬實，有上開火災原因調查報告書一份（內有摘要、
      現場勘查人員紀錄、火災出動觀察紀錄、火災證物鑑定報告、火災現場平面及
      物品配置圖、相片十二幀等資料）在卷可參，此部分之事實固堪認定。惟上開
      火災原因調查報告書，僅能證明告訴人之住處係以人為因素所造成火災之可能
      性較大，然該報告書所附之證據資料並不足以證明該報告書所指稱之人為因素
      即係被告乙○○所為，故上開火災原因調查報告書自難執為認定被告犯罪之證
      據。
  (二)、告訴人甲○○於警訊時指稱：「我於八十七年十月三十日晚上二十時左右，和
      我朋友乙○○有發生糾紛，因乙○○向我借錢買東西，剩下的錢不拿給我，我
      就生氣朝乙○○臉上打一拳，火災後於八十七年十月三十一日二十時左右，我
      回到家中，乙○○打電話至我家中，我接到電話，乙○○說我住宅遭火災是他
      縱火的，並揚言說要拿槍找我，所以我懷疑是乙○○縱火的」、「他打電話給
      我，沒有說他是乙○○，但我認識乙○○已有三年了，所以我聽聲音確定是乙
      ○○打電話給我的」等語（見偵查卷第五頁背面、第六頁）」；其於檢察官偵
      查中指稱：「（失火之前有否與人發生糾紛？）八十七年十月三十日晚上七至
      八點，乙○○到房裡偷我的錢，我進去剛好看到，就追出去打乙○○，隔天乙
      ○○就恐嚇要用槍打我，陳是用打電話這樣恐嚇我的，當時電話我弟弟（即康
      天河）也有接到」等語（見偵查卷第五十七頁背面）；其於原審審理中證稱：
      「喝完酒，他（指被告）在我房間借我電話使用，他有偷我的錢，我叫他還給
      我，他不要就跑，我追他，我打他一下，隔天他就來放火，我沒有看到放火，
      但是他有打電話說要拿槍打我」等語（見原審卷第一一七頁）；其於本院審理
      審理中證稱：「放火那天晚上七、八點，被告打電話給我說要拿槍打我」、「
      （被告打電話給你時何人在場？）我弟弟、警察都有在場，但警察並不知道，
      因為我聽到一半知道被告打來的時候，我就拿給我弟弟聽，之後被告跟我弟弟
      說什麼我不知道」等語。告訴人甲○○就其住處遭人縱火前一天晚上與被告發
      生糾紛之經過（是否發現被告竊取告訴人房內之款項）乙節，前後並不一致，
      自難僅憑告訴人甲○○上開有瑕疵之指訴，即認定被告有因竊取告訴人甲○○
      之財物而遭告訴人甲○○毆打之事實。且依告訴人甲○○上開於檢察官偵查中
      、原審及本院審理中指證之內容觀之，告訴人甲○○並未親自目睹被告縱火，
      被告亦未打電話向告訴人甲○○聲稱該縱火案為被告所為；則告訴人甲○○上
      開於警訊時所述「乙○○打電話至我家中，我接到電話，乙○○說我住宅遭火
      災是他縱火的」之詞，即與事實不符。況證人康天河（即告訴人甲○○之弟）
      於原審審理中證稱：「（你家人有何人接到類似電話？）我不知道，房子都是
      甲○○在住，電話只有一支，我接到電話時（指縱火之人所打之電話），甲○
      ○不在家」等語（見原審卷第一一四頁）；就證人康天河上開接電話之情節而
      言，亦與告訴人甲○○所述之情節有明顯之差異，益見告訴人甲○○上開之指
      訴有嚴重之瑕疵。準此，本件尚難僅憑告訴人甲○○上開有瑕疵之指訴即認定
      被告有前開縱火之犯行。
  (三)、另證人康天河（即告訴人甲○○之弟）於檢察官偵查中證稱：「（復興路三五
      之三號被燒之後，有否接到乙○○電話？）當天火撲滅後，有接到一通電話，
      自稱是他放火的，要怎樣，隨便，當時我不知道那人叫乙○○」等語（見偵查
      卷第五十七頁背面）；其於原審審理中證稱：「十月三十一日晚上八、九點時
      ，我在家裡有接到一通電話，他沒有說他是誰，他說火是他放的，要怎樣都無
      所謂」、「（為何懷疑是乙○○？）我沒有證據認定是他，我問甲○○是何人
      常在我們那邊出入，他說是乙○○」等語（見原審卷第一一二、一一三頁）；
      依證人康天河上開證述內容觀之，證人康天河亦未目擊係何人縱火，而僅係有
      聽聞他人自稱縱火而已；況告訴人甲○○於原審審理中證稱：「（康天河有無
      告訴你他有接到一通電話，說有人放火？）沒有」等語（見原審卷第一一九頁
      ）；縱認證人康天河上開證述之情節為真實可採，惟證人康天河既未目睹被告
      縱火，亦無法確定上開打電話自稱縱火之人確係被告所為，則證人康天河之證
      詞亦難執為被告犯罪之證據。
  (四)、再者，告訴人甲○○雖於原審法院審理時證稱：「（你在偵訊中你沒有提到乙
      ○○說是他放火，有何意見？）鄰居孫漢福有看到是乙○○載一個小姐騎車經
      過我住處，後來我家就著火」（見原審卷第一一九頁）」、「（孫漢福說有看
      到乙○○載小姐騎機車經過，房子就著火，你如何知道？）孫漢福的太太跟我
      說的，我沒有去問孫漢福，因為他去工作」（見原審卷第一二一頁）各等語；
      惟證人孫漢福於警訊時僅陳稱：「（你當時離火災距離多遠？有無發現可疑人
      ？）大約三十公尺的距離，沒有發現可疑人」等語（見偵查卷第七頁背面），
      顯然證人孫漢福所述情節已與告訴人甲○○所指稱情節不符。況證人孫漢福於
      原審審理中證稱：「（有無看到何人去放火？）沒看到，屋後還有一個豬舍」
      、「（你是否有曾經跟你太太說有看到乙○○載一位小姐放火？）沒有說」、
      「（有看到剛剛在庭的被告？）不認識他，沒看過他」等語（見原審卷第一五
      一、一五二頁）。另證人李碧霞（即孫漢福之妻）於原審審理中亦證稱：「（
      有無看到縱火的人？）沒有。我家那條路平日就有人車經過，所以沒有特別注
      意」、「（有無跟甲○○說過妳先生有看到一個男生載一個女生騎機車經過，
      就發生火災？）我沒有這樣說」等語（見原審卷第一五三頁、第一五四頁）；
      依證人孫漢福、李碧霞上開證述內容觀之，並無告訴人所指「孫漢福有見到被
      告騎車經過上開告訴人之住處後，該住處即著火」之情，益徵告訴人甲○○所
      為之上開指述有瑕疵，已難採為被告不利之證據。
  (五)、被告於警訊時係供稱「其於八十七年十月三十日晚上十時四十分左右，因其不
      願喝酒而與告訴人拉扯，隨後與友人離開至彌陀鄉朋友綽號阿伯（指陳文忠）
      家中，繼續喝酒至凌晨五時左右，並在阿伯家中睡覺，下午六時三十分與潘文
      憶騎機車至岡山火車站，搭火車至高雄，再轉搭公車至長庚醫院，於晚上二十
      時四十分掛急診（腹絞痛），並住一０一號病房，至十一月二日下午一時始離
      開醫院」等情，核與證人潘文憶於檢察官偵查中及原審審理中證述之情節大致
      相符（見偵查卷第五十八頁背面、原審訴緝卷第一０八頁至一一一頁），並有
      長庚紀念醫院高雄分院九十年一月二十二日八九長庚院高五六七九號函檢送之
      被告急診病歷表、護理病歷、護理記錄單影本各乙份附卷可資佐證（見偵查卷
      第八十至九十二頁）。證人陳文忠於九十年四月十三日在原審調查時雖證稱：
      「（在八十七年十月三十日晚上有無與被告在一起？）我天天喝酒，當天被告
      有無和我在一起我不確定，十月份被告很少跟我一起喝酒，被告喝完後，都會
      離開不會住在我家，也不曾住過我家」等語（見九十年訴字第六八二號卷第十
      二、十三頁），惟證人陳文忠為上開證述之時間，距告訴人甲○○住宅遭縱火
      之時間（八十七年十月三十一日中午）相距約二年六個月，證人陳文忠之記憶
      難免有所淡忘或模糊，故不能因被告之供詞與證人陳文忠證述情節有異，即推
      定被告上開之辯解不足採信。
  (六)、末按測謊鑑定，係依一般人若下意識刻意隱瞞事實真相時，會產生微妙之心理
      變化，例如：憂慮、緊張、恐懼、不安等現象，而因身體內部之心理變化，身
      體外部之生理狀況亦隨之變化，例如：呼吸急促、血液循環加速、心跳加快、
      聲音降低、大量流汗等異常現象，惟表現在外之生理變化，往往不易由肉眼觀
      察，乃由測謊員對受測者提問與待證事實相關之問題，藉由科學儀器（測謊機
      ）紀錄受測者對各個質問所產生細微之生理變化，加以分析受測者是否下意識
      刻意隱瞞事實真相，並判定其供述是否真實；測謊機本身並不能直接對受測者
      之供述產生正確與否之訊號，而係測謊員依其專業之學識及經驗，就測謊紀錄
      ，予以客觀之分析解讀；至於測謊鑑定究竟有無證據能力，刑事訴訟法並無明
      文規定；況測謊檢查之受測者可能因人格特性或對於測謊質問之問題無法真正
      瞭解，致出現不應有之情緒波動反應，此時若過於相信測謊結果，反而有害於
      正當之事實認定（最高法院九十二年度台上字第三八二二號判決參照）。本件
      被告未能依指定之日期前往接測謊等情，雖為被告所不否認，並有高雄市政府
      警察局八十九年十一月二十八日高市警鑑字第六九一五五號函文附卷可按（見
      偵查卷第六十八頁）；惟被告於原審調查時（即為警緝獲移送原審法院時）供
      稱：「（為何沒有去測謊？）我找不到測謊的地點。」（見原審訴緝卷第三十
      二頁），姑不論被告上開之辯解是否可採信，惟其未依檢察官指定之日期接受
      測謊，應僅係被告訴訟法上權利之行使，非謂如此即有公訴人所推認之畏罪心
      虛之情；況檢察官前開所舉之證據均無法採為認定被告犯罪之基礎，且依上開
      說明，本件自不能執被告未依檢察官指定之日期接受測謊之事由，即推論被告
      有公訴人所指之縱火犯行。
  (七)、綜上所述，告訴人甲○○及證人康天河前開之指證，前後供述不一，且有明顯
      之差異（詳如前述），自難僅憑彼等二人前開於警訊及原審偵審中不利於被告
      之供述，即認定被告有公訴人所指之縱火犯行；公訴人前開所舉之證據均不足
      以證明被告有放火燒燬現供人使用之住宅之犯行；此外，復查無其他確切證據
      足證被告有公訴人所指之前開放火燒燬現供人使用之住宅之犯行，被告被訴放
      火燒燬現供人使用之住宅罪嫌，自屬不能證明，依法應為無罪之諭知。
五、原審因而以不能證明被告犯罪，而為被告無罪之諭知。經核原判決並無違誤。檢
    察官上訴意旨，仍執起訴書所舉之證據，並認被告虛構其於案發時在陳文忠家中
    之事實，其動機無非為掩飾縱火之犯行，原審就此重要之事實未加說明；另謂不
    能排除被告於證人潘文憶酒醉期間，獨自前往甲○○家中縱火之可能性，且被告
    既於急診時意識清醒，亦有可能打電話通知甲○○縱火之事等情，指摘原判決不
    當兼有論述有違一般生活經驗法則；惟上開檢察官所提出之證據，並無法使本院
    獲得確信之心證，而據以論處被告之罪刑（詳如前述），本件檢察官上訴即為無
    理由，應予駁回。
據上論結，應依刑事訴訟法第三百六十八條，判決如主文。
本案經檢察官朱文彬到庭執行職務。
中      華      民      國      九十三    年      十一  月      九      日
                                      臺灣高等法院高雄分院刑事第四庭
                                          審判長法官  蕭權閔
                                                法官  陳吉雄
                                                法官  李嘉興
右正本證明與原本無異。
如不服本判決，應於判決送達後十日內向本院提出上訴狀，其未敘述理由者並應於提
出上訴狀後十日內向本院補提理由書（應附繕本）。
                              法院書記官  劉金萍
中      華      民      國      九十三    年      十一  月      九      日
